ACORDAO-COMPLETO-2424286

ACÓRDÃO 10388/2021 ATA 29/2021 - SEGUNDA CÂMARA

VISTOS, relatados e discutidos estes autos de Pedido de Reexame interposto por Matilde Gomes de Souza e Maria Adriana de Souza contra o Acórdão 6709/2020-TCU-Segunda Câmara,
ACORDAM os ministros do Tribunal de Contas da União, reunidos em Sessão da Segunda Câmara, ante as razões expostas pelo relator e com fundamento nos arts. 33 e 48 da Lei 8.443/1992, em:
9.1. considerar prejudicado o presente recurso;
9.2. tornar insubsistente, em relação às recorrentes, o Acórdão 6709/2020-TCU-Segunda Câmara, considerando o que restou decidido pelo Supremo Tribunal Federal no RE 636.553;
9.3. consignar, na base de dados do sistema Sisac, a anotação de registro tácito do ato de concessão de aposentadoria de Luiz Ernesto de Souza;
9.4. ordernar à Sefip que:
9.4.1. avalie a oportunidade de dar início aos procedimentos destinados à revisão de ofício do ato de aposentadoria, incluindo a oitiva das interessadas e solicitação de informações que julgar necessárias ao órgão de origem;
9.4.2. dê prosseguimento à instrução dos atos de pensão ainda não apreciados.
9.5. encaminhar cópia desta deliberação às interessadas e à Universidade Federal Rural de Pernambuco.

Em análise recurso de Mera petição interposto por Maria Adriana de Souza,Matilde Gomes de Souza.

Segunda Câmara

3. Interessados/Responsáveis/Recorrentes:
3.1. Interessados: Eduardo Breenzinckr Valle (XXX.904.834-XX); Erika Maria Reis (XXX.381.084-XX); Joyse Breenzinckr Ferreira (XXX.861.714-XX); Leandro Bispo de Souza (XXX.148.304-XX); Luci Luiza Reis (XXX.032.614-XX); Maria Adriana de Souza (XXX.833.654-XX); Maria da Conceição Basilio de Lima (XXX.572.474-XX); Matilde Gomes de Souza (XXX.321.504-XX); Renata da Silva Leite (XXX.772.344-XX); Rute Francisca de Souza (XXX.420.614-XX); Sebastiana da Silva Leite (XXX.940.904-XX).
3.2. Recorrentes: Matilde Gomes de Souza (XXX.321.504-XX); Maria Adriana de Souza (XXX.833.654-XX).

13.1. Ministros presentes: Bruno Dantas (Presidente), Augusto Nardes (Relator), Aroldo Cedraz e Raimundo Carreiro.
13.2. Ministros-Substitutos presentes: Marcos Bemquerer Costa e André Luís de Carvalho.

ACORDAO-COMPLETO-2533294

Acórdão 884/2022 - Plenário

AUGUSTO NARDES

Ministro Augusto Nardes.

Trata-se de recurso interposto por Maria Adriana de Souza (XXX.833.654-XX) e Matilde Gomes de Souza (XXX.321.504-XX) , beneficiárias de Luiz Ernesto de Souza, ex-servidor da Universidade Federal Rural de Pernambuco.
2.	A Secretaria de Recursos, em seu parecer, demonstra que "não cabe recurso no caso em espécie, visto que as deliberações impugnadas consistem na realização de diligência e oitiva. No entanto, a peça em exame ser recebida como elementos complementares à resposta à oitiva, nos termos do parágrafo único do art. 279 do Regimento Interno/TCU".
3. 	Propõe, em consequência:
	1. tratar o expediente como mera petição no âmbito desta Secretaria de Recursos, em razão do não cabimento de recurso contra determinação para realização de diligência e oitiva, nos termos do artigo 279 do Regimento Interno/TCU; 
2. receber a peça 76 como elementos complementares à resposta à oitiva determinada mediante o item 9.3 do Acórdão 6709/2020-TCU-Segunda Câmara, nos termos do parágrafo único do art. 279 do Regimento Interno/TCU; 
3. encaminhar os autos ao Gabinete do Exmo. Ministro-Relator Augusto Nardes, com fundamento no artigo 157, § 4º, do Regimento Interno/TCU; e 4. à unidade técnica de origem, dar ciência ao peticionário e aos órgãos/entidades interessados do teor do despacho que vier a ser adotado.
É o relatório.

não há.

Procurador Rodrigo Medeiros de Lima.

PESSOAL. PENSÃO CIVIL. PRAZO SUPERIOR A CINCO ANOS NO TCU. DECISÃO STF RE 636.553. RECONHECIMENTO DE REGISTRO TÁCITO. ARQUIVAMENTO.

PENSÃO CIVIL (PCIV)

Secretaria de Recursos (Serur); Secretaria de Fiscalização de Integridade de Atos e Pagamentos de Pessoal e de Benefícios Sociais (Sefip).

Trata-se de recurso interposto pelas pensionistas Maria Adriana de Souza e Matilde Gomes de Souza, contra o decidido no Acórdão 6709/2020-TCU-Segunda Câmara:
 (...) 
9.2. determinar à Sefip que diligencie ao órgão de origem para: 
 (...) 
9.2.2. enviar memórias de cálculo das pensões instituídas por José Francisco de Lima, Luiz Ernesto de Souza e Manoel Alexandre Leite e outros documentos que justifiquem o pagamento dos valores pensionais às beneficiárias; 
9.3. determinar à Sefip que promova a realização de oitiva prévia das interessadas, nos termos do entendimento firmado no Acórdão 587/2011-TCU-Plenário. (grifo acrescido) .
2.	As recorrentes pretendem que o recurso seja conhecido e o processo arquivado ou, caso não entenda assim o TCU, que após o cumprimento da diligência pelo órgão de origem, se devolva o prazo do recurso em prestígio ao contraditório e à ampla defesa.
3.	A Secretaria de Recursos invoca o art. 279, caput, do Regimento Interno/TCU, (...) não cabe recurso de decisão que rejeitar alegações de defesa, converter processo em tomada de contas especial ou determinar sua instauração, ou ainda que determinar a realização de citação, audiência, diligência ou fiscalização.
4.	Assiste razão à Serur. No entanto, entendo necessária adequação quanto ao encaminhamento a ser proposto, considerando a nova orientação em relação aos atos de pessoal que ingressaram nesta Corte há mais de cinco anos e haja proposição pela ilegalidade dos atos. 
5.	Por meio do Acórdão nº 122/2021, Relator o Ministro Walton Alencar Rodrigues, o Plenário, por unanimidade, entendeu que ocorre o registro tácito do ato de concessão de aposentadoria, de reforma ou de pensão após cinco anos de estes haverem sido submetidos ao TCU, sendo possível à Corte de Contas proceder à revisão de ofício daqueles que estiverem eivados de ilegalidade, em análise não exauriente, no prazo de 5 anos, com base no art. 54 da Lei nº  9.784, de 1999, em perfeita consonância com decisão proferida pelo Supremo Tribunal Federal (RE 636.553/RS) .
6.	No caso em exame, ressalto que o ato de aposentadoria de Luiz Ernesto de Souza chegou ao Tribunal em 13/2/2012, prazo superior a 5 anos, propiciando o registro tácito.
7.	Destarte, considerando o que restou decidido pelo STF no RE 636.553, resta ao TCU tornar insubsistente em relação às interessadas o Acórdão questionado, sem prejuízo de determinar à Sefip que faça consignar, na base de dados do sistema Sisac, a anotação de registro tácito do ato de aposentadoria, dê início aos procedimentos destinados à revisão de ofício do ato de aposentadoria, incluindo a oitiva do interessado e solicitação de informações que julgar necessárias ao órgão de origem,  sem prejuízo de dar prosseguimento ao exame das pensões ainda não apreciadas.
	Ante o exposto, manifesto-me por que seja adotada a deliberação que ora submeto a este Colegiado.
TCU, Sala das Sessões Ministro Luciano Brandão Alves de Souza, em 17 de agosto de 2021.
Ministro JOÃO AUGUSTO RIBEIRO NARDES 
Relator